臺灣苗栗地方法院民事判決　　　　　　　95年度重訴字第97號
原　　　告　林亞股份有限公司
法定代理人　甲○○
參加　原告　丁○○
　　　　　　　　　　　　29弄.
共　　　同
訴訟代理人　乙○
被　　　告　己○○
　　　　　　　　　　　　號
　　　　　　丙○○
　　　　　　戊○○
　　　　　　　　　　　　82號.
上二人共同
訴訟代理人　彭巧君律師
上列當事人間請求撤銷贈與行為事件，本院於民國96年3 月9 日
言詞辯論終結，判決如下：
    主  文
被告己○○、丙○○就坐落苗栗縣西湖鄉○○段一地號、面積五
三０平方公尺、所有權應有部分二分之一，及同段一之一地號、
面積二二七平方公尺、所有權應有部分二分之一，及同段一之四
地號、面積三０平方公尺、所有權應有部分二分之一，於民國九
十五年七月六日及同年月十一日所為贈與契約之債權行為，及於
民國九十五年七月十日及同年月十七日完成之所有權移轉登記物
權行為，均予撤銷。
被告丙○○應將其就前項不動產，於民國九十五年七月十日及同
年月十七日所為之所有權移轉登記塗銷。
被告己○○、戊○○就坐落苗栗縣西湖鄉○○段一七二七地號、
面積一一八八點四二平方公尺、所有權全部，及同段一七二六地
號、面積一一九一點六六平方公尺、所有權全部，於民國九十五
年七月十一日所為贈與契約之債權行為，及於民國九十五年七月
十七日完成之所有權移轉登記物權行為，均予撤銷。
被告戊○○應將其就前項不動產，於民國九十五年七月十七日所
為之所有權移轉登記塗銷。
訴訟費用由被告負擔。
    事實及理由
一、本件被告己○○前經合法通知，未於言詞辯論期日到場，經
    再次通知仍不到場，核無民事訴訟法第386 條所列各款情形
    ，爰依職權由原告一造辯論而為判決。
二、原告起訴主張：被告己○○於民國94年間陸續向原告借款，
    清償期屆至後仍有新台幣（下同）600 萬元迄未清償，經原
    告聲請鈞院核發95年度促字第10329 號支付命令確定後，並
    聲請對其強制執行。詎被告己○○為逃避債務，竟將其所有
    坐落苗栗縣西湖鄉○○段1 地號（面積530 平方公尺）、同
    段1 之1 地號（面積227 平方公尺）及同段1 之4 地號（面
    積30平方公尺）土地（以下簡稱系爭1 、1 之1 、1 之4 地
    號土地），所有權應有部分均為2 分之1 ，於民國95年7 月
    6 日及同年月11日無償贈與被告丙○○，並於95年7 月10日
    及同年月17日完成所有權移轉登記，並將其所有坐落苗栗縣
    西湖鄉○○段1727地號（面積1188.42 平方公尺）及同段17
    26地號（面積1191.66 平方公尺）土地（以下簡稱系爭1726
    、1727地號土地），所有權均為全部，於95年7 月11日無償
    贈與被告戊○○，且於95年7 月17日完成所有權移轉登記。
    被告己○○已無其他財產足供清償債務，其無償贈與上開不
    動產，顯係意圖規避原告之求償，侵害原告之債權至鉅，依
    據民法第244 條第1 項、第4 項規定，原告得訴請撤銷被告
    間之贈與契約及所有權移轉之物權行為，並請求塗銷被告丙○○、戊○○之所有權登記，回復登記為被告己○○所有等
    語，並聲明：求為判決如主文第1 、2 、3 、4 項所示。
三、被告己○○未於言詞辯論期日到場，亦未提出書狀作何聲明
    或陳述。
四、被告丙○○、戊○○則以：(一)支付命令只就形式上為審查，
    並未實質審查，原告仍應就其債權之存在負舉證證明之責。
    (二)被告丙○○前於95年4 月間即與被告己○○合意，由被告
    丙○○買受系爭1 、1 之1 、1 之4 、1726、1727地號等5
    筆土地，雙方協議買賣價金為640 萬元，並由被告丙○○分
    別自95年4 月24日起至95年5 月11日止，分6 次將買賣價金
    匯入被告己○○之帳戶內。被告己○○收受前揭買賣價金後
    ，始將移轉登記所需文件交付被告丙○○，並由丙○○在同
    年7 月6 、11日陸續辦理過戶登記手續，分別將系爭不動產
    登記在被告丙○○及丙○○所指定之受讓人戊○○名下。又
    系爭1 、1 之1 、1 之4 地號土地上本即有被告丙○○所有
    之未辦保存登記房屋一棟，門牌號碼為苗栗縣西湖鄉○○村
    ○ 鄰○○街1 號，是以被告丙○○將買受之系爭1 、1 之1
    、1 之4 地號土地登記在自己名下，而將買受之系爭1727、
    1726地號等2 筆土地指定登記在被告戊○○名下。(三)另被告
    丙○○係被告己○○之母，被告戊○○則為被告己○○之妹
    ，為二親等內之親屬，雖被告丙○○確係向被告己○○買受
    前開土地，惟因以贈與作為移轉登記原因，就有關農地部分
    得因此不計入贈與總額計算，而得減免稅賦（遺產及贈與稅
    法第20條參照），且贈與人尚可享有免稅額之優惠（遺產及
    贈與稅法第22條參照），始會將系爭買賣之土地以贈與作為
    移轉登記之原因。原告不查及此，遽稱被告己○○將系爭不
    動產無償贈與被告丙○○、戊○○，實無理由等語置辯，並
    聲明：原告之訴駁回。
五、原告主張被告己○○於94年間陸續向原告借款，清償期屆至
    後仍有600 萬元迄未清償，經原告聲請本院對被告己○○核
    發本院95年度促字第10329 號支付命令，並經確定在案，嗣
    原告聲請對被告己○○強制執行，始發現被告己○○將其所
    有系爭1 、1 之1 、1 之4 地號土地，所有權應有部分均為
    2 分之1 ，於95年7 月6 日及同年月11日與被告丙○○訂定
    贈與契約，並於95年7 月10日及同年月17日以贈與為原因完
    成所有權移轉登記予被告丙○○，被告己○○並將其所有系
    爭1726、1727地號土地，所有權均為全部，於95年7 月11日
    與被告戊○○訂定贈與契約，且於95年7 月17日以贈與為原
    因完成所有權移轉登記予被告戊○○，被告己○○已無其他
    財產足供清償債務之事實，業據提出與所述相符且為被告丙○○、戊○○所不爭執之本院95年度促字第10329 號支付命
    令及確定證明書（詳卷第9 、10頁）、土地登記謄本及異動
    索引（詳卷第11至20頁）、本院民事執行處函及苗栗縣銅鑼
    地政事務所函（詳卷第21、22頁）及財政部台北國稅局財產
    歸屬資料清單、94年度綜合所得稅各類所得資料清單（詳卷
    第47、48頁）等件為證，且有財政部台灣省中區國稅局苗栗
    縣分局95年12月28日函附系爭1 、1 之1 、1 之4 、1726、
    1727地號不動產贈與相關申報資料附卷可憑（詳卷第201 至
    229 頁），而被告己○○經合法通知，既不到場爭執，復未
    提出任何書狀以供本院審酌，自堪信原告上開主張為真實
六、原告主張被告己○○、丙○○間就系爭1 、1 之1 、1 之4
    地號土地所為之所有權移轉登記，及被告己○○、戊○○間
    就系爭1726、1727地號土地所為之所有權移轉登記，均係無
    償行為，而侵害原告債權，主張依據民法第244 條第1 項、
    第4 項規定，求為判決如訴之聲明，被告丙○○、戊○○則
    以前開情詞置辯。是本件爭執要點乃在於被告間就系爭不動
    產所為所有權移轉行為是否出於無償行為所為、被告己○○
    行為是否有害於債權，原告得否行使撤銷權及被告丙○○、
    戊○○是否負有塗銷所有權登記之義務等項，茲析述如后：
  一按債務人所為無償行為，有害及債權者，債權人得聲請法院
    撤銷之。債權人依第1 項或第2 項之規定撤銷時，得並聲請
    命受益人或轉得人回復原狀。民法第244 條第1 項、第4項
    分別定有明文。即債務人為無償行為時，已有債務存在，而
    有害於債權人之債權者，債權人可依據民法第244 條第1項
    規定行使撤銷權，其所為撤銷之效力及於債務人與受益人間
    之債權與物權行為（最高法院48年台上字第1750號判例意旨
    參照），並得直接請求受益人回復原狀。本件原告為被告己○○之債權人，有前開兩造所不爭執之本院95年度促字第10
    329 號支付命令及確定證明書（詳卷第9 、10頁）附卷可稽
    ，自堪認定。被告丙○○、己○○前開所辯原告應就其債權
    存在負舉證責任云云，為無足採。
  二被告己○○、丙○○二人於95年7 月6 日及同年月11日訂立
    贈與契約，並於95年7 月10日及同年月17日完成登記，將系
    爭1 、1 之1 、1 之4 地號土地所有權應有部分2 分之1 移
    轉登記予被告丙○○，被告己○○、戊○○於95年7 月11日
    訂立贈與契約，且於95年7 月17日完成登記，將系爭1726、
    1727地號土地所有權移轉登記予被告戊○○，為兩造所不爭
    執，業如前述，則被告間就系爭不動產所有權所為移轉行為
    ，係出於贈與契約關係之無償行為，自堪認定。被告丙○○
    、戊○○雖辯稱被告丙○○前於95年4 月間即與被告己○○
    合意，由被告丙○○買受系爭1 、1 之1 、1 之4 、1726、
    1727地號等5 筆土地，雙方協議買賣價金為640 萬元，並由
    被告丙○○分別自95年4 月24日起至95年5 月11日止，分6
    次將買賣價金匯入被告己○○之帳戶內。因被告丙○○係被
    告己○○之母，被告戊○○則為被告己○○之妹，為二親等
    內之親屬，因以贈與作為移轉登記原因，就有關農地部分得
    因此不計入贈與總額計算，而得減免稅賦（遺產及贈與稅法
    第20條參照），且贈與人尚可享有免稅額之優惠（遺產及贈
    與稅法第22條參照），始會將買賣之系爭土地以贈與作為移
    轉登記之原因云云。惟查，被告丙○○、戊○○就其前開所
    辯雖據提出匯款委託書6 紙為證（詳卷第55、56頁），然依
    西湖鄉農會95年12月11日函附被告丙○○之客戶往來交易明
    細表（詳卷第73至79頁）及中央信託局股份有限公司台北分
    公司函附被告己○○之帳戶往來明細表（詳卷第82至154 頁
    ）所示，被告丙○○雖於95年4 月24日至同年5 月11日間確
    有前開6 筆匯款匯入被告己○○上開帳戶，惟被告己○○分
    別於各該匯款同日亦開出相同金額另加計4 分利息面額之支
    票，將各該匯款回流入被告丙○○前開帳戶，是自難僅憑被
    告丙○○之前揭匯款委託書6 紙，即遽認被告丙○○、己○○間確有買賣系爭不動產及交付價金之事實。另被告丙○○
    、戊○○就其前開所辯與被告己○○買賣系爭不動產之事實
    ，又未能另舉證證明，則其上揭所辯，自無足採。
  三債務人之責任財產，為其債務之共同擔保，就其財產所為無
    償法律行為，無論係積極減少財產或消極增加債務，致債權
    人之債權陷於清償不能、困難或遲延之狀態，即債務人無資
    力者，應認為有害於債權。查被告己○○除積欠原告600 萬
    迄未清償，已如前述外，被告己○○尚欠參加原告丁○○52
    0 萬元迄未清償，有本院95年度促字第10330 號支付命令及
    確定證明書（詳卷第34、35頁）附卷可參，而被告己○○已
    無其他財產足供清償債務，又為被告等所不爭執，已如前述
    ，顯見被告己○○財產已不足以清償所欠債務，即已陷於無
    資力，其與被告丙○○於95年7 月6 日、同年月11日所為贈
    與契約及於95年7 月10日、同年月17日所為所有權移轉物權
    行為，及與被告戊○○於95年7 月11日所為贈與契約、95年
    7 月17日所為所有權移轉登記物權行為，既屬無償之法律行
    為，並積極減少被告己○○之財產，將致被告己○○之債權
    人無法受償，自屬有害於債權。是原告主張依據首揭民法第
    244 條第1項規定，訴請撤銷該等行為，於法即無不合。
  四被告丙○○、戊○○為上述贈與及所有權移轉行為之受益人
    ，該等法律行為既經原告撤銷，依據首開民法第244 條第4
    項規定，原告得聲請命被告丙○○、戊○○回復原狀，且不
    以被告丙○○、戊○○受益時明知有撤銷原因為限，原告本
    此聲請命被告丙○○、戊○○應將該等所有權登記塗銷，以
    回復登記為被告己○○所有之原狀，即為有據。
七、從而，原告主張依據民法第244 條第1 項、第4 項規定，訴
    請判決將被告被告己○○、丙○○就系爭1 、1 之1 、1
    之4 地號土地，於95年7 月6 日及同年月11日所為贈與契約
    之債權行為，及於95年7 月10日及同年月17日完成之所有權
    移轉登記物權行為，均予撤銷。被告丙○○應將其就上開
    不動產，於95年7 月10日及同年月17日所為之所有權移轉登
    記塗銷。被告己○○、戊○○就系爭1727、1726地號土地
    ，於95年7月11日所為贈與契約之債權行為，及於95年7月17
    日完成之所有權移轉登記物權行為，均予撤銷。被告戊○○應將其就前項不動產，於95年7 月17日所為之所有權移轉
    登記塗銷，均有理由，應予准許，爰判決如主文第1 、2 、
    3 、4 項所示。
八、訴訟費用負擔之依據：民事訴訟法第78條。
中　　華　　民　　國　　96　　年　　3 　　月　　23　　日
                  民事庭法　官　王萬金
以上正本係照原本作成。
如對本判決上訴，須於判決送達後20日內向本院提出上訴狀。
                        書記官　劉碧雯
中　　華　　民　　國　　96　　年　　3 　　月　　23　　日
